【裁判字號】    94,上,547
【裁判日期】    950523
【裁判案由】    清償借款
【裁判全文】
臺灣高等法院民事判決                   94年度上字第547號
上  訴  人  丁○○
                        號9樓
訴訟代理人  張質平律師
被上訴人    乙○○
訴訟代理人  張家聲律師
當事人間清償借款事件，上訴人對於中華民國93年4月29日臺灣
士林地方法院91年度訴字第909號第一審判決提起上訴，本院於
95年5月9日言詞辯論終結，判決如下：
    主  文
原判決廢棄。
被上訴人在第一審之訴及假執行之聲請均駁回。
第一、二審訴訟費用由被上訴人負擔。
    事實及理由
一、本件被上訴人主張：上訴人於民國89年6月間為投資訴外人
    吳傑明標購法拍屋轉售圖利，經伊友人張子敬引介，上訴人
    乃向伊借款新台幣（下同）400萬元，用供支付吳傑明購買
    門牌號碼台北市○○○路○段11號號地下室房屋及坐落土地
    應有部分（下稱系爭房地）之拍賣價金，約明清償期至89年
    12月31日止，借款利息為每月月息2分半，即每百萬元月息2
    萬5,000元，並交付吳傑明所經營之宏樸科技股份有限公司
    （下稱宏樸公司）簽發面額500萬元（其中100萬元為上訴人
    投資標購房地之利潤），付款銀行為中華商業銀行中壢分行
    ，發票日89年12月31日，甲存帳號000000000號，票號39359
    號支票及上訴人簽發之同面額支票各乙紙，供伊屆期提兌。
    嗣吳傑明取得借款繳付價金後，89年7月3日將拍得之房地登
    記為其父即拍定名義人林水土所有，並以該拍得之房地為伊
    設定第一順位抵押權以為擔保。詎上揭宏樸公司簽發之支票
    屆期未獲兌現，伊遂委請張子敬邀上訴人及宏樸公司負責人
    吳傑明協商，經商議後，將借款清償期延至90年年7月21日
    ，並由吳傑明交付林水土簽發面額4百萬元，經上訴人背書
    之本票乙紙，換回宏樸公司退票及上訴人簽發之上開支票，
    然本票到期日屆至，上訴人仍未償還借款，亦未依約支付利
    息予伊，利息原約定二分半，伊僅請求按年息百分之20計算
    利息。又伊於93年2月26日因聲請執行拍賣林水土所有門牌
    號碼台北市○○路○段101號下室房屋及坐落土地應有部分，
    獲償390萬8,488元，扣除執行費用4萬6,050元後，系爭借款
    本金及利息債權伊共受償386萬2,438元，依民法323條之規
    定，先抵充費用，次充利息，次充原本之規定，則伊受償之
    386萬2,438元，應先抵充上訴人自90年11月1日起至93年2月
    26日止，共848天所積欠年息百分之20計算之利息185萬
    8,630元，其餘額200萬3,808元抵充原本後，伊尚未受償之
    本金計199萬6,192元等情，爰依票據及消費借貸之法律關係
    ，求為命上訴人給付199萬6,192元及自93年2月27日起，至
    清償日止，按年息百分之20計算利息之判決（原審為被上訴
    人勝訴之判決，上訴人聲明不服，提起上訴）。並答辯聲明
    ：上訴駁回。
二、上訴人則以：
    (一)兩造間並無消費借貸關係：
      1.被上訴人自承系爭借款400萬元，係供支付訴外人吳傑
        明購買系爭房地之拍賣價金，且上訴人交付吳傑明所經
        營之宏樸公司所簽發面額500萬元（其中100萬元為上訴
        人投資標購房地之利潤）之支票予被上訴人等情；惟衡
        諸經驗法則，倘上訴人為借款人，理應供自己標購系爭
        房地之用始符常理，且交付之票據亦應為自己簽發之票
        據方為常態，本件卻反是，足徵被上訴人所言不實。
      2.又被上訴人在系爭400萬元出金當時，已明確知悉該400
        萬元係投資吳傑明購買法拍屋而出金，否則豈會自承所
        收受宏樸公司之500萬元支票，其中100萬元為標購房地
        利潤？又倘該100萬元利潤係上訴人投資所享有，何以
        竟全部交由被上訴人收受？足證係被上訴人為自己之利
        益投資吳傑明至明。
      3.被上訴人自承系爭房地拍定後登記為訴外人林水土名義
        ，並以該房地為被上訴人設定第一順位抵押權作為擔保
        ，嗣上開宏樸公司支票退票，上訴人乃交付林水土所簽
        發面額400萬元，經上訴人背書之本票乙紙，換回宏樸
        公司上開支票。查系爭400萬元本票並非上訴人所交付
        ，而係吳傑明所交付，且林水土乃吳傑明之父（養父）
        ，既然系爭房地由林水土拍定，又係設定抵押權予被上
        訴人，足證上訴人非為借款人至明。
      4.又被上訴人從未證明有交付400萬元予上訴人之事實，
        自不能妄指上訴人與之成立消費借貸關係。
      5.關於上訴人代墊利息乙節，乃因上訴人之胞弟藍文隆為
        吳傑明所經營公司之職員，且曾參與前述標購法拍屋之
        投資，上訴人基於道義人情而為，且亦取得林水土簽發
        代墊利息之本票，益證上訴人並非借款人。
      6.倘若係上訴人向被上訴人借款400萬元再轉投資於吳傑
        明之法拍屋投標事宜，衡情前開宏樸公司500萬元支票
        應交付予上訴人，且該拍定房地應設定抵押權予上訴人
        ，甚至宏樸公司支票退票後，吳傑明代理拍定人林水土
        所簽發之系爭400萬元本票，也應交付予上訴人始為合
        理。然卻均由被上訴人收受，益證投資關係僅存在吳傑
        明與被上訴人間。再者，苟如被上訴人所言，係上訴人
        向被上訴人借款400萬元，並約定月息二分半，即每月
        利息10萬元云云，衡情上訴人亦應分別交付本金400萬
        元支票一紙及各期利息支票數紙（視約定借款期限而定
        ）予被上訴人始符常情，又豈會一次交付與約定內容不
        相符之面額500萬元之支票。蓋如被上訴人所言還款期
        限半年云云，則利息部分應只有60萬元而非100萬元，
        足證被上訴人所述不實。
      7.關於被上訴人委託代理人張子敬投資吳傑明所為標購法
        拍屋之事實，亦經吳傑明之代理人藍文隆及吳傑明證述
        在案。被上訴人之代理人張子敬不但有看過法拍屋標的
        物之資料，更主動要求設定第一順位抵押權，顯係為自
        己利益投資吳傑明。
    (二)上訴人並不負本票背書人責任：
      1.系爭本票於上訴人背書時，尚未填載絕對必要記載事項
        之發票日，系爭本票吳傑明亦從未填載，也未授權他人
        填載發票日及到期日，且非有效之票據，上訴人自不必
        負背書人責任。又上訴人受被上訴人代理人張子敬詐欺
        而為背書行為，上訴人已於1年內（91年7月12日）撤銷
        該背書之意思表示，自不應負背書責任。
      2.上訴人之背書行為，係因被上訴人代理人張子敬之詐欺
        所致，上訴人並依法以存證信函撤銷該背書行為之意思
        表示，蓋張子敬向上訴人詐稱渠會先就系爭抵押房地實
        施抵押權拍賣以資求償，若有不足受償，始會向背書之
        上訴人追索，故上訴人只要負責不足額部分即可等語，
        上訴人因受詐欺始行背書。詎被上訴人竟在未經拍賣抵
        押物求償不足之情況下，以本票全額400萬元債權扣押
        上訴人之薪資、銀行帳戶等，上訴人始知受騙等語，資
        為抗辯。並上訴聲明：(一)原判決廢棄。(二)被上訴人在第
        一審之訴及假執行之聲請均駁回。
三、兩造不爭執事項：
    本件兩造彼此均不認識對方。訴外人張子敬曾收受訴外人吳
    傑明所經營之宏樸公司簽發之500萬元支票，經提示未兌現
    。系爭400萬元本票係訴外人林水土之子吳傑明持向張子敬
    換回宏樸公司簽發未獲兌現之500萬元支票。吳傑明換回該
    500萬元退票之支票後，於90年1月10日持向銀行註銷退票紀
    錄等事實，為兩造所不爭執（見本院卷第71、164頁之筆錄
    ），並有系爭本票可證（見原審91年度湖簡字第549號卷第
    17頁），堪信為真實。
四、本件經依民事訴訟法第463條準用同法第270條之1第1項第3
    款規定，整理並協議簡化爭點後，兩造同意就本院95年2月6
    日準備程序中，兩造協議簡化之爭點為辯論範圍（見本院卷
    第121頁之筆錄）。茲就兩造之爭執點，分述如下：
    (一)關於兩造間有無消費借貸關係存在？經查：
      1.按負舉證責任之當事人，須證明至使法院就該待證事實
        獲得確實之心證，始盡其證明責任。倘不負舉證責任之
        他造當事人，就同一待證事實已證明間接事實，而該間
        接事實依經驗法則為判斷，與待證事實之不存在可認有
        因果關係，足以動搖法院原已形成之心證者，將因該他
        造當事人所提出之反證，使待證事實回復至真偽不明之
        狀態。此際，自仍應由主張該事實存在之一造當事人舉
        證證明之，始得謂已盡其證明責任（最高法院93年度台
        上字第2058號裁判要旨參照）。本件被上訴人既主張其
        與上訴人間有借貸關係存在，自應就此負舉證責任。
      2.查證人張子敬已證稱：「……原告（指被上訴人）與被
        告（指上訴人）兄弟或林水土、吳傑明都沒有當面接觸
        過」等語（見原審卷第67頁之筆錄），且兩造對不認識
        對造之事實均不爭執。再依民事訴訟法第367條之1第1
        項規定：法院認為必要時，得依職權訊問當事人，而本
        院多次命被上訴人本人到場，被上訴人無正當理由均不
        到場，依民事訴訟法第367之1第4項之規定，應視為拒
        絕陳述。依同條第3項規定：「當事人無正當理由拒絕
        陳述或具結者，法院得審酌情形，判斷應證事實之真偽
        」。
      3.本件被上訴人主張兩造間有消費借貸之法律關係，無非
        以證人張子敬之證詞及系爭400萬元之本票為主要依據
        。惟查證人張子敬於原審先證稱：「89年6月初被告（
        指上訴人，下同）來找我談說要投資法拍屋，……，原
        告（指被上訴人，下同）同意要借錢，……（我）將之
        前同意調借400萬元台銀即期支票交給被告弟弟藍文隆
        」等語（見原審91年度訴字卷第909號卷《下稱原審卷
        》第60、61頁之筆錄）；嗣又稱：「被告以及聯合報之
        同事自83、4年來與我有資金往來，……被告說要借款
        半年，利息共60萬元……」等語（見原審卷第62頁）；
        嗣再改稱：「89年6月被告向我調借400萬元時候，……
        原告同意，因原告一直都與我有資金往來，於6月22日
        將近，因原告資金調度無法交付我400萬元，所以我便
        將放在我這裡100萬元及我另外找的金主甲○○商借300
        萬元……」、「……我與于（君玲）小姐約定利率是二
        點五，還款日期89年12月31日。我有支付利息給于小姐
        ，是用現金給付的」等語（見原審卷第67、68頁之筆錄
        ）。足見證人張子敬先後所為之證言不一，其證言之真
        實性，已有疑義。
      4.又被上訴人於起訴狀記載：「……（被告丁○○）並交
        付吳傑明所經營之宏樸科技股份有限公司簽發，面額
        500萬元（其中100萬元為被告投資標購房地利潤），…
        …支票乙紙供原告（指被上訴人）屆期提兌」云云（見
        原審91年度湖簡字第549號卷第7、8頁之書狀）。惟查
        證人藍文隆於91年11月11日證稱：「……吳傑明是我老
        闆，我代吳某（指吳傑明，下同）問我哥是否有人提供
        金錢一起投資，我經由哥哥知道張子敬在銀行工作，他
        可提供現金。……當初是我拿吳傑明開立宏樸公司500
        萬元之支票中華商業銀行為付款人，去找張某（指張子
        敬，下同）拿台支本票400萬元，要繳納吳傑明購買法
        拍屋部分尾款，吳傑明開立該500萬元支票其中包含尾
        款400萬元及100萬之利潤，……（被告從頭至尾）沒有
        （經手該筆借款及法拍屋事宜），是吳某決定由我代為
        出面處理及提供法拍屋標的物之資料，張某有看過，他
        要求要為他設定第一順位抵押權，被告只是介紹張子敬
        （是否）有興趣，讓我及吳某去談。……」等語（見原
        審卷第45、46頁之筆錄）。核與證人吳傑明所證：「當
        時購買法拍屋是800多萬元，我尚缺400萬元，被告（指
        上訴人）之弟藍文隆是我公司員工，我請藍文隆去幫忙
        招募一個可以拿出400萬元的人來投資，等法拍屋賣掉
        後再給他利潤100萬元，不論盈虧。約89年6月藍文隆拿
        了400萬元台支本票給我，他說這是他哥哥的朋友的錢
        ，我同時開立一張500萬元支票給藍文隆，過了幾天藍
        文隆問我是否認識張子敬，我說認識，他（指藍文隆）
        才告訴我說這400萬元是張某拿出來的，是藍文隆哥哥
        丁○○去找張子敬拿錢出來投資，……張某說票可以還
        我來註銷，但要我開立一張同面額400萬元商業本票來
        換回500萬元之支票，當天（指商討取回宏樸公司退票
        以供註銷當天），張某告訴我原先他是要投資400萬元
        拿回500萬元，但現在他不要，他只要先拿回他的400萬
        元，至於期間的利息他要找丁○○負責。這筆400萬元
        原本是投資款不是借款，是張某反悔後才主動說丁○○
        向他借款。……我於拿到這筆錢時有向藍文隆講，如果
        房子賣掉會分紅給介紹人丁○○，……」等語（見原審
        卷第106頁之筆錄）相符。倘如被上訴人所稱係上訴人
        向被上訴人借款400萬元再轉投資於吳傑明標購法拍屋
        ，則上開宏樸公司所簽發之500萬元支票應交付予上訴
        人，且該拍定房地應設定抵押權予上訴人，甚至該宏樸
        公司500萬元之支票退票後，吳傑明代理其父即拍定人
        林水土所簽發之系爭4百萬元本票，也應交付予上訴人
        始符常理。然卻均由被上訴人收受。足證宏樸公司所簽
        發，面額500萬元之支票，係藍文隆代吳傑明交給被上
        訴人，而非上訴人所交付，系爭400萬元被上訴人顯非
        借予上訴人。足見系爭借貸關係應存在吳傑明與被上訴
        人之間。再者，苟如被上訴人所言，係上訴人向被上訴
        人借款400萬元，並約定月息兩分半，即每月利息10 萬
        元云云，衡情上訴人亦應分別交付本金400萬元支票一
        紙及各期利息支票數紙（視約定借款期限而定）予被上
        訴人始符常情，又豈會一次交付與約定內容並不相符之
        面額500萬元之支票。又如依被上訴人所言還款期限半
        年云云，則利息部分應只有60萬元而非100萬元，足證
        被上訴人所述不實。
      5.又證人張子敬及被上訴人均稱300萬元係向甲○○商借
        ，證人甲○○於本院證稱：「（被上訴人）乙○○（的
        財產）是委託我處理，……」、「乙○○向我借300萬
        元，乙○○是丙○○的哥哥，因我認識丙○○，丙○○
        跟我是好朋友，丙○○在中國時報工作，所以我願意借
        款給乙○○。……我是用匯款轉帳給乙○○的，……乙
        ○○有付7萬5（千元）的利息給我，這是300萬元89年6
        月到90年10月的利息。利息是先扣掉，（後稱）1個月
        利息是7萬5（千元），要借2年，利息是百分之20，…
        …」、「因為丙○○說乙○○需要用錢，所以我借錢給
        他，丙○○住我家那邊，跟我用電話聯絡……我沒有見
        過乙○○……」等語（見本院卷第98、99頁之筆錄）；
        核與證人張子敬所述：「……還款日期89年12月31日。
        我有支付利息給于小姐，是用現金給付的」（見原審卷
        第67  、68頁之筆錄）之情節不符；且與證人丙○○於
        本院證述：「我是乙○○的弟弟，我只知道我哥哥在大
        陸，目前無法聯絡，他也都沒有與我聯絡」、「（目前
        任職聯合報廣告部？）是的」、「（是否認識甲○○？
        ）甲○○是否為張子敬配偶，如果是，我就認識她，但
        不知她的姓名，有見過1、2次面，並不熟，……」、「
        （甲○○有無透過你借款300萬元給乙○○？時間及經
        過情形？）我不知道這回事。我也不知道乙○○是否有
        付利息，是否已清償，我均不清楚」等語（見本院卷第
        128頁之筆錄），亦不相符。足證證人甲○○、張子敬
        之證詞與事實不符，且互相矛盾，均不足採。
      6.又關於被上訴人出資之100萬元部分，被上訴人稱係以
        匯款方式交張子敬云云（見本院卷第110頁之書狀），
        並提出資金支出資料為證（見本院卷第113頁至第116頁
        ）。然查上開被上訴人所提出之資金支出資料，即安泰
        商業銀行存款當期交易明細表，其上記載，張子敬所收
        到之款項非100萬元，而係「102萬1,700元」，而匯款
        人非被上訴人「乙○○」，而係訴外人「和泰鑫股份有
        限公司」；匯款時間更早在「89年5月3日」，與張子敬
        所證稱：「『89年6月初』被告來找我談說要投資法拍
        屋要我幫他找金主借錢，於是我幫他找原告說有人要借
        錢，原告同意要借錢，我約在『6月10幾日』將原告同
        意要借錢之事告知被告」等語（見原審卷第60、61頁之
        筆錄）顯然不符，則被上訴人是否已匯款100萬元予張
        子敬，已有疑義。再參以300萬元部分，被上訴人陳稱
        係向甲○○商借，惟依被上訴人所提出之存款當期交易
        明細表，其上記載甲○○係撥款至其夫張子敬帳戶（見
        本院卷第74頁至第76頁之資料），而非撥款至被上訴人
        帳戶；又被上訴人既已自認僅出資100萬元，何以卻能
        於94年7月11日將超過該100萬元之「本金199萬6,192元
        ，年息百分之20」，出具「債權讓渡同意書」讓渡給證
        人甲○○，有公證書及該同意書可考（見本院卷第83頁
        ），此顯與常情有悖。又被上訴人如確將債權全部讓與
        甲○○，更無權向上訴人請求。又被上訴人已陳稱系爭
        借款400萬元，乃用供支付訴外人吳傑明購買系爭房地
        之拍賣價金，且上訴人交付吳傑明經營之宏樸公司所簽
        發，面額500萬元（其中100萬元為上訴人投資標購房地
        之利潤）之支票予被上訴人等情（見原審卷第157頁之
        書狀）。查倘上訴人為借款人，理應供自己標購系爭房
        地之用始符常理，且交付之票據亦應為上訴人自己所簽
        發之票據始為常態，本件卻反是，益證被上訴人之主張
        ，顯與事實不符。準此，足見兩造間並無借貸關係存在
        。
      7.又被上訴人陳稱系爭房地拍定後登記為訴外人林水土名
        義，並以該房地為被上訴人設定第一順位抵押權作為擔
        保。嗣前開宏樸公司簽發之500萬元支票退票，上訴人
        乃交付林水土簽發面額400萬元，經上訴人背書之本票
        乙紙，換回宏樸公司前開退票支票等情（見原審卷第
        157  、158頁之書狀），有土地及建物登記簿謄本、他
        項權利證明書可考（見原審91年度湖簡字第549號卷第
        14頁至第16頁）。由上可知，系爭房地係由林水土拍定
        ，而非上訴人拍定，且林水木已設定抵押權予被上訴人
        （應有部分2分之1）。如上訴人係借款人，為何不由上
        訴人以自己名義標買系爭房地？又系爭400萬元之本票
        ，上訴人並非發票人，如上訴人係借款人，為何不以上
        訴人自己之名義簽發系爭400萬元之本票？又交付系爭
        400萬元之借款，並未寫借據，此亦為被上訴人所自認
        （見本院卷第164頁之筆錄）。且林水土乃吳傑明之父
        親（養父），系爭房地既由林水土拍定，林水土又係設
        定抵押權予被上訴人及簽發系爭本票之人，被上訴人又
        未要求上訴人寫借據。益證上訴人非系爭400萬元之借
        款人甚明。
      8.至上訴人代墊利息乙節，上訴人抗辯乃因胞弟藍文隆為
        吳傑明之公司職員，且曾參與前述標購法拍屋之投資，
        上訴人基於人情道義責任之驅使而代墊，且亦取得林水
        土簽發之返還代墊利息之本票130萬元等語，並提出本
        票為證（見原審卷第27頁）。查證人吳傑明已證稱：「
        ……被告（指上訴人）之弟藍文隆是我公司員工，我請
        藍文隆去幫忙招募一個可以拿出400萬元的人來投資，
        等法拍屋賣掉後再給他利潤100萬元，不論盈虧。……
        張某（指張子敬）告訴我原先他是要投資400萬元拿回
        500  萬元，但現在他不要，他只要先拿回他的400萬元
        ，至於期間的利息他要找丁○○負責。……」等語（見
        原審卷第106頁之筆錄）；核與證人藍文隆所證：「（
        130萬元本票）是（被告代吳傑明墊給張子敬部分利息
        ，吳傑明代理其養父林水土簽發給原告之本票）。被告
        有跟我說他代墊130萬元之利息，要吳某開本票給他…
        …」等語（見原審卷第45、46頁之筆錄）相符。另證人
        即張子敬服務之銀行經理留敬中證稱：「（91年7月31
        日藍文隆）有（與被告去找張子敬向我申訴本案）。…
        …他們於爭執過程中，藍某確實有向我說他那張票背書
        是張某有說當初把被告拉進債務糾紛中，有說拍賣不足
        額部分才要被告負責，這是被告所言，當時張某並沒有
        反駁。當初我有告知張子敬利息超出一般行情，我給他
        二條路走，一個是辭職，一個是超出銀行利息部分要還
        給人家，被告要書面承諾拍賣不足部分負責，張某撤回
        訴訟。要他（指張子敬）下週一答覆，結果他下週一來
        選擇要辭職」等語（見原審卷第47、48頁之筆錄）。再
        參以上訴人對上開代墊利息130萬元，已訴請林水土給
        付代墊款，並經原審以92年度北簡字第9890號判決林水
        木應給付上訴人130萬元及自90年11月25日起算之法定
        遲延利息，有宣示判決筆錄及民事判決確定證明書可考
        （見本院卷第160、161頁），足證上訴人確非借款人。
      9.再者，被上訴人係取得債務人林水土之債權憑證，即原
        審91年度票字第331號民事裁定而執行拍賣系爭房地，
        有債權憑證及分配表可考（見原審卷第197、198頁）如
        上訴人係債務人，被上訴人自可執行上訴人之財產，而
        不必執行吳傑明之父林水土名義之財產。準此，在在證
        明上訴人非系爭400萬元之借款人。
    (二)關於上訴人是否須負本票背書人之責任？經查：
      1.按欠缺本法所規定票據上應記載事項之一者，其票據無
        效，票據法第11條第1項前段定有明文。又依同法第120
        條第1項第6款規定，發票年、月、日為本票應記載事項
        。故本票上如未記載發票年、月、日，或記載不清難以
        辨識發票日期者，其本票當然無效（最高法院90年台抗
        字第37號判例意旨參照）。
      2.上訴人抗辯伊之背書行為，係因被上訴人代理人張子敬
        之詐欺所致，伊不必負責等語。查張子敬已證稱：「（
        林水土簽發之系爭本票是否於交付時未載發票日及到期
        日？）吳傑明拿這張本票的時候並無記載發票日及到期
        日。……」等語（見原審卷第64頁之筆錄）。足見張子
        敬取得系爭400萬元本票時，系爭本票未記載發票年、
        月、日，揆諸前開說明，應屬無效票據。上訴人既在無
        效之票據上背書，自不應負背書人之責任。
      3.雖張子敬另稱：「……90年1月9日當天談妥還款日期後
        ，才將發票日及到期日填妥，至於是我或吳傑明將日期
        戳蓋在本票上，我已記不得了」云云（見原審卷第64頁
        之筆錄）。惟查90年1月9日當天吳傑明既親自在場，該
        本票又係吳傑明代林水土簽發而親自書寫，則以張子敬
        在銀行工作多年之經驗，倘吳傑明已談妥還款日期並同
        意填寫發票日及到期日，又豈有不當場令吳傑明親筆書
        寫日期以免日後發生糾紛，吳傑明既在場，又何須多此
        一舉去找日期戳來加以蓋用之理？是張子敬上開證詞，
        自不足取。
      4.證人吳傑明證稱：「……我當天有經我父親林水土授權
        開立一張沒有押日期之本票給張子敬換回我開立的500
        萬元支票，當時我向張某說房子不知何時會賣掉，所以
        不押日期，我有承諾有別的資金進來會先將這400萬元
        先給他，這張本票當時沒有寫發票日及到期日，……
        我當時並沒有要授權他填寫發票日及到期日的概念」、
        「（本票上面二個日期戳是否你蓋的？）不是」、「我
        認為這只是債權憑證而已，到有錢時再拿回來換，所以
        發票日及到期日均未記載。我不知未載發票日的本票是
        無效的，因為已經設定抵押了所以一定（要還款才能取
        得）塗銷抵押證明，所以有無押日期並不重要」等語（
        見原審卷第106頁至第108頁之筆錄），足證系爭本票未
        記載發票日，林水土或吳傑明亦未授權他人填載發票日
        及到期日，僅做為拍定房屋設定抵押權之債權憑證，其
        或許能發生證據法上債權憑證之效力，然仍非有效之票
        據至明。則上訴人在該無效票據上背書，自不應負背書
        人責任。
      5.上訴人抗辯張子敬要求伊背書時，曾表示渠會先行使抵
        押權求償，伊只須對不足額負責等語。查證人藍文隆證
        稱：「（張子敬向吳傑明催款時有無答應吳傑明說只能
        向吳傑明催款，不能向被告催款？）有的」、「（是否
        張子敬有此承諾，吳傑明才同意開立系爭400萬元之本
        票給張子敬？）是的」、「（91年7月31日你是否有與
        被告一起去找張子敬及其經理去申訴本案？）有的」、
        「（於現場申訴時被告有否向留敬中經理、張子敬提到
        ：張子敬當初同意被告之背書只對將來拍賣抵押物不足
        額部分負責？）有的」、「（張子敬當場有無反對？）
        沒有表示反對」等語（見原審卷第45、46頁之筆錄）。
        證人吳傑明證稱：「（張子敬向你催款時是否有答應說
        不對被告丁○○催討這400萬元？）開本票當天張某有
        說你給我一張債權憑證，他說本金400萬元不會找被告
        丁○○要，……」等語（見原審卷第107頁之筆錄）。
        另證人留敬中亦證稱：「（91年7月31日藍文隆）有（
        與被告去找張子敬向我申訴本案）。……他們於爭執過
        程中，藍某確實有向我說他那張票背書是張某有說當初
        把被告拉進債務糾紛中，有說拍賣不足額部分才要被告
        負責，這是被告所言，當時張某並沒有反駁。……」等
        語（見原審卷第47、48頁之筆錄）。足證上訴人在無效
        之票據上背書，自不應負背書人之責任。
五、綜上所述，被上訴人依據消費借貸及票據之法律關係，請求
    上訴人給付199萬6,192元及自93年2月27日起，至清償日止
    ，按年息百分之20計算之利息，非屬正當不應准許。從而原
    審未見及此，遽為上訴人敗訴之判決，自有未洽，上訴論旨
    指摘原判決不當，求予廢棄改判，為有理由。
六、至兩造其餘之攻擊或防禦方法及所用之證據，經本院斟酌後
    ，認為均不足以影響本判決之結果，爰不逐一論列，併此敘
    明。
七、據上論結，本件上訴為有理由，依民事訴訟法第450條、第
    78條，判決如主文。
中    華    民    國    95    年    5     月    23    日
                  民事第七庭  審判長法  官  鄭三源
                                    法  官  周美月
                                    法  官  王聖惠
正本係照原本作成。
被上訴人如不服本判決，應於收受送達後20日內向本院提出上訴
書狀，其未表明上訴理由者，應於提出上訴後20日內向本院補提
理由書狀（均須按他造當事人之人數附繕本）上訴時應提出委任
律師或具有律師資格之人之委任狀；委任有律師資格者，另應附
具律師資格證書及釋明委任人與受任人有民事訴訟法第466條之
一第一項但書或第二項（詳附註）所定關係之釋明文書影本。
中    華    民    國    95    年    5     月    24    日
                                    書記官  陳樂觀
附註：
民事訴訟法第四百六十六條之一（第一項、第二項）：
對於第二審判決上訴，上訴人應委任律師為訴訟代理人。但上訴
人或其他法定代理人具有律師資格者，不在此限。
上訴人之配偶、三親等內之血親、二親等內之姻親，或上訴人為
法人、中央或地方機關時，其所屬專任人員具有律師資格並經法
院認為適當者，亦得為第三審訴訟代理人。


司法院資訊處製作；財團法人民間司法改革基金會備份。
